【裁判字號】    99,台上,453
【裁判日期】    990121
【裁判案由】    常業重利
【裁判全文】
最高法院刑事判決              九十九年度台上字第四五三號
上  訴  人  甲○○原名陳建達.
            乙○○
上列上訴人等因常業重利案件，不服台灣高等法院台中分院中華
民國九十六年十一月二十八日第二審判決（九十五年度上訴字第
二六一五號，起訴案號：台灣苗栗地方法院檢察署九十四年度偵
字第一三九０、一四０六號），提起上訴，本院判決如下：
    主  文
上訴駁回。
    理  由
按刑事訴訟法第三百七十七條規定，上訴於第三審法院，非以判
決違背法令為理由，不得為之。是提起第三審上訴，應以原判決
違背法令為理由，係屬法定要件。如果上訴理由書狀並未依據卷
內訴訟資料，具體指摘原判決不適用何種法則或如何適用不當，
或所指摘原判決違法情事，顯與法律規定得為第三審上訴理由之
違法情形，不相適合時，均應認其上訴為違背法律上之程式，予
以駁回。本件原判決已明依憑證人即原判決附表（下稱附表）
二、五所示之被害人丙○○等人、證人即承辦警員吳昌鏡於警詢
、檢察官訊問時及第一審、原審之證述，佐以上訴人甲○○（原
名陳建達，於民國九十五年二月二十一日更名）、乙○○及正犯
楊澤浩、黃豎豪、洪植炫於警詢、檢察官訊問時及第一審、原審
之供述或證述，並有附表三、四所示之物扣案可資佐證，資以認
定甲○○、乙○○分別有原判決事實欄所記載之犯罪事實。對於
乙○○所辯：伊未曾見過附表五編號十七所示之被害人邱盛豐，
與對邱盛豐之重利犯行無涉云云，何以不足採取，亦已憑卷內證
據資料，於理由內詳為指駁說明。因而撤銷第一審關於甲○○、
乙○○部分不當之科刑判決，改判仍依九十五年七月一日修正施
行前刑法第五十六條之連續犯、第五十五條之牽連犯規定，從一
重分別論處甲○○、乙○○共同犯常業重利罪各罪刑，並諭知相
關之從刑；又說明不能證明甲○○、乙○○有其餘被訴常業重利
、恐嚇危害安全、毀損之犯行，以檢察官認為此與論罪科刑部分
，有裁判上或實質上一罪關係，爰不另為無罪之諭知。原判決已
明所憑之證據及其認定之理由，所為論斷與卷內證據資料相符
，從形式上觀察，並無何違背法令之情形存在。甲○○上訴意旨
略以：(一)刑法第三百四十五條之常業重利罪，已於九十五年七月
一日修正刪除（按上訴理由狀誤載為九十六年一月二十四日），
比較修正前、後刑法第三百四十四條之重利罪及第三百四十五條
之常業重利罪規定，應以修正後之重利罪有利於甲○○。原判決
未論以甲○○犯重利罪而論以常業重利罪，有判決適用法則不當
之違法。(二)原審未調查甲○○平日係從事何等職業？是否以重利
為職業？有無恃重利為唯一之謀生職業？是否反覆實行同種類之
重利行為？亦未明所憑之證據及其認定之理由，即遽論以常業
重利罪，有調查職責未盡及判決理由不備之違法；乙○○上訴意
旨略以：(一)邱盛豐雖於警詢及檢察官訊問時，依警員提供之五張
照片，指認係其中之乙○○命其於借錢時簽發本票及保管條，但
卷附於邱盛豐警詢時製作之「（新竹縣警察局）指認犯罪嫌疑人
紀錄表」中「請你述有關犯罪嫌疑人之特徵：」一欄，卻全然
空白未填，足認詢問警員或檢察官均未於指認前命邱盛豐先陳述
有關犯罪嫌疑人之特徵，已違反內政部警政署頒布之「警察機關
實施指認犯罪嫌疑人程序要領」、「警察偵查犯罪規範」第十二
條或「檢察機關辦理刑事訴訟應行注意事項」第九十九點等有關
指認犯罪嫌疑人之相關程序規定，則上述邱盛豐所為指認，係詢
問警員及檢察官違背法定程序取得之證據。原判決未依刑事訴訟
法第一百五十八條之四之規定，審酌邱盛豐於警詢及檢察官訊問
時之指認，有無證據能力，即逕採為判斷之基礎，有判決適用法
則不當之違法。(二)原判決未明邱盛豐於警詢及檢察官訊問時之
審判外之陳述，如何「具有可信之特別情況」，或並無「顯有不
可信之情況」，又未經乙○○於審判中對邱盛豐為詰問，即採為
認定乙○○犯罪事實之證據，有判決理由不備及適用法則不當之
違法。(三)原判決已明原審共同被告陳啟仁係累犯，應依修正後
刑法第四十七條第一項之規定，加重其刑，僅量處陳啟仁有期徒
刑一年，而乙○○並非累犯，卻量處有期徒刑一年十月，所為量
刑顯然輕重失衡，有量刑違反比例原則之違法各云云。經查：(一)
被告詰問證人屬於被告之權利，法院賦予被告對證人行使詰問權
之機會，即為已足，至於是否行使，被告本得自行斟酌，如被告
自願捨棄，法院採取證人未經被告詰問之陳述，作為判斷之依據
，於法無違。原判決已詳為說明其引用之附表二、五所示被害人
於警詢中之陳述，檢察官及甲○○、乙○○、選任辯護人於言詞
辯論終結前，就各該陳述之證據能力，均未聲明異議，經原審審
酌各該陳述作成時之情況，認為適當，依刑事訴訟法第一百五十
九條之五之規定，具有證據能力；所援引附表二、五所示被害人
於檢察官訊問時之陳述，核無「顯有不可信之情況」，依刑事訴
訟法第一百五十九條之一第二項之規定，具有證據能力（見原判
決第一０、一一頁）。而邱盛豐係附表五編號十七所示之被害人
（見原判決第四七頁），則原判決實質上已說明邱盛豐於警詢、
檢察官訊問時之陳述，應具有證據能力之理由。又稽之卷內資料
，乙○○於原審並未聲請詰問邱盛豐；於原審審判期日審判長就
邱盛豐於警詢、檢察官訊問時之證述，踐行調查證據程序時，亦
未聲請詰問（見原審卷第二三０頁）；審判長詢問乙○○尚有何
證據請求調查時，乙○○仍未表示要對邱盛豐行使詰問權（見原
審卷第二三五頁）。則原審於審判期日依法定程序提示邱盛豐於
警詢及檢察官訊問時之詢問、訊問筆錄並告以要旨，而為合法調
查後，採為判斷之依據，於法尚屬無違，自無乙○○上訴意旨所
指判決理由不備及適用法則不當之違法可言。(二)卷附於邱盛豐警
詢時製作之「（新竹縣警察局）指認犯罪嫌疑人紀錄表」中「請
你述有關犯罪嫌疑人之特徵：」一欄（見九十五年度偵字第二
六四六號影印卷二第七頁），雖係留存空白，但其他欄位均有完
整填寫，又邱盛豐已於指認人處親自簽名並按捺指印，應係邱盛
豐未能自行指出犯罪嫌疑人之特徵因此留白，尚難據此逕認詢問
警員或檢察官未命邱盛豐就此項目陳述，所為指認不合法定程序
。乙○○上訴意旨指摘邱盛豐之指認係詢問警員及檢察官違背法
定程序取得之證據，原審應依刑事訴訟法第一百五十八條之四之
規定，審酌其有無證據能力云云，自不足取。(三)原判決已細加說
明甲○○、乙○○於刑法修正前之常業重利行為，依刑法第二條
第一項之規定，比較新、舊法結果，應適用最有利於甲○○、乙
○○之修正前刑法第三百四十五條之常業重利罪，分別論處罪刑
所憑理由（見原判決第一七頁）。甲○○上訴意旨未具體指摘原
判決所為論述說明，有何違背法令之處，而單憑己見指稱應以修
正後刑法第三百四十四條之重利罪，有利於甲○○云云，難認係
屬適法之上訴第三審理由。(四)刑法上所謂常業犯，指反覆以同種
類行為為目的之社會活動之職業性犯罪而言，至於犯罪所得之多
寡，是否恃此犯罪為唯一之謀生職業，則非所問，縱令兼有其他
職業，仍無礙於該常業犯罪之成立。原判決已詳為說明其認定甲
○○、乙○○等人經營所謂「地下錢莊」，營業規模相當龐大，
並有嚴密組織分工，應係以反覆乘人急迫貸予金錢而取得與原本
顯不相當之重利作為職業，並恃此為生等情所憑之證據及理由（
見原判決第一一至一七頁）。至於甲○○平日是否從事其他職業
及有無恃重利為唯一之謀生職業等情，既與認定甲○○成立常業
重利罪，不生影響，難認有加以調查之必要。原判決認定甲○○
成立常業重利罪，核無甲○○上訴意旨所指調查職責未盡及判決
理由不備之違法。(五)刑之量定，係屬事實審法院得依職權裁量之
事項，苟於量刑時，已以行為人之責任為基礎，並斟酌刑法第五
十七條各款所列情狀，而未逾越法定範圍，又未濫用其職權，即
不得遽指為違法。原判決於量刑時，已就甲○○、乙○○犯罪之
動機、目的、手段、參與犯罪情節輕重、犯罪所生之危害及犯罪
後之態度等一切情狀，予以綜合考量，既未逾越法定刑度，亦未
濫用裁量之權限；又說明審酌陳啟仁參與犯罪期間及實際次數，
遠少於甲○○、乙○○，其犯罪情節較輕等情（見原判決第二三
、二四頁），因而分別量處甲○○、乙○○、陳啟仁有期徒刑一
年十月、一年十月、一年，雖陳啟仁應依累犯之規定加重其刑，
仍屬無礙，難認於法有違。乙○○上訴意旨未具體指摘原判決所
為說明如何違背法令，徒憑其主觀之看法，指摘原判決關於乙○
○之量刑重於陳啟仁，不符比例原則，自非適法之第三審上訴理
由。甲○○、乙○○上訴意旨仍執前詞，徒憑己見，就原審取捨
證據及判斷其證明力之適法行使，及判決內已明白論斷之事項，
任意指摘為違法，核均非適法之第三審上訴理由。應認甲○○、
乙○○之上訴均違背法律上之程式，予以駁回。
據上論結，應依刑事訴訟法第三百九十五條前段，判決如主文。
中    華    民    國  九十九  年    一    月  二十一  日
                      最高法院刑事第十二庭
                          審判長法官  黃  一  鑫
                                法官  張  春  福
                                法官  林  勤  純
                                法官  李  錦  樑
                                法官  陳  國  文
      本件正本證明與原本無異
                                      書  記  官
中    華    民    國  九十九  年    一    月  二十七  日
                                                      ｓ

司法院資訊處製作；財團法人民間司法改革基金會備份。
